【裁判字號】    97,訴,2041
【裁判日期】    980730
【裁判案由】    拆屋還地　等
【裁判全文】
臺灣高雄地方法院民事判決              97年度訴字第2041號
原      告  戊○○
訴訟代理人  張榮作律師
被      告  丁○○○
訴訟代理人  己○○
被      告  庚○○
上列當事人間拆屋還地等事件，本院於民國98年7 月6 日言詞辯
論終結，判決如下：
    主  文
原告之訴及其假執行之聲請均駁回。
訴訟費用由原告負擔。
    事  實  及  理  由
壹、程序部分：
一、按訴狀送達後，原告不得將原訴變更或追加他訴。但擴張或
    減縮應受判決事項之聲明者，不在此限，民事訴訟法第255
    條第1 項第3 款定有明文。本件原告起訴時，就被告以如高
    雄縣路竹鄉地政事務所複丈成果圖（下稱附圖）所示A 部分
    、面積77平方公尺即門牌號碼為高雄縣路竹鄉○○路189 號
    建物（下稱系爭建物）無權占用坐落高雄縣路竹鄉○○段第
    681 之11地號之土地（下稱系爭土地）為由，依民法第767
    條及同法第179 條之法律關係，請求被告丁○○○拆除系爭
    地上物後，被告應共同將系爭土地返還原告及其他全體共有
    人，並請求丁○○○給付不當得利損害金共新台幣（下同）
    6 萬元，及自民國97年7 月1 日起至返還土地之日止，按月
    給付原告1,000 元，有民事起訴狀、民事準備書狀各1 份在
    卷可稽（見本院卷(一)第4 至5 頁、卷(二)第28至29頁）。嗣於
    98年7 月6 日，以丁○○○並非系爭建物之事實上處分權人
    為由，故不再請求丁○○○拆除系爭建物，而僅請求被告遷
    讓系爭建物，並更易其訴之聲明如後述（見本院卷(二)第119
    至120 頁）。經核原告前揭訴訟行為係減縮訴之聲明，揆諸
    前開規定，應屬於法有據。
二、原告本與訴外人丙○○、甲○○、乙○○共有系爭土地，嗣
    於98年3 月13日買受丙○○之應有部分後，其應有部分增加
    為二分之一，並具狀承當訴訟，且經被告同意，核與民事訴
    訟法第254 條第1 項但書之規定相符，亦應准許。
貳、實體部分：
一、原告主張：系爭建物本是訴外人即伊父親高寶堂出資興建，
    為未辦保存登記之建物。詎丁○○○並無合法權源而占用系
    爭建物，並將之出租予被告庚○○使用，致伊受有無法使用
    收益之損害。縱高寶堂生前曾同意訴外人即丁○○○之母親
    潘好居住在系爭建物，然此約定僅具債權效力，存在於高寶
    堂與潘好間，潘好既已去世，該約定已失效，伊業以電話向
    丁○○○為終止使用借貸契約之意思表示。伊除得依民法第
    767 條及第821 條請求被告遷讓房屋，將系爭建物交還予伊
    及全體共有人外，另得請求丁○○○返還自起訴前5 年起至
    遷讓房屋時止，以每月1,000 元計算之相當租金利益。爰依
    所有物返還請求權及不當得利之法律關係，提起本訴等情，
    並聲明：(一)丁○○○應自如附圖所示A 部分、面積77平方公
    尺之系爭建物遷出，並將系爭建物返還原告及其他全體共有
    人。(二)庚○○應自如附圖所示A 部分、面積77平方公尺之系
    爭建物遷出，並將系爭建物返還原告及其他全體共有人。
    (三)丁○○○應給付原告6 萬元，及自起訴狀繕本送達翌日起
    至清償日止，按週年利率5 ％計算之利息，及自97年7 月1
    日起至將系爭建物返還原告及全體共有人止，按月再給付原
    告1,000 元。(四)願提供擔保，請准宣告假執行。
二、丁○○○則以：伊母親潘好與高寶堂為同居關係，經高寶堂
    同意在系爭土地上搭建系爭建物，現出租予庚○○居住使用
    。嗣潘好與高寶堂先後死亡，由伊繼承系爭建物，原告則繼
    承系爭土地，故原告仍應受該該使用借貸關係之拘束，伊並
    非無權占有。況另一土地共有人乙○○亦表示同意讓伊繼續
    居住使用，故原告之請求無理由等語，資為抗辯。並聲明：
    (一)駁回原告之訴。(二)如受不利判決，願供擔保請准宣告免為
    假執行。被告庚○○未於本院言詞辯論期日到庭，亦未提出
    書狀作何聲明或陳述。
三、兩造不爭執事項：
  (一)系爭土地本為原告與丙○○、甲○○、乙○○所共有，應有
    部分各為四分之一，係繼承自高寶堂，高寶堂於87年11月26
    日過世。丙○○之應有部分於98年3 月13日買賣移轉登記予
    原告，原告目前應有部分為二分之一。另甲○○之應有部分
    於98年2 月23日贈與並移轉登記予丁○○○。丁○○○與乙○○應有部分各為四分之一。有土地登記謄本、戶籍謄本（
    見本院卷(一)第8 、9 頁、卷(二)第62頁）在卷可稽。
  (二)丁○○○為系爭建物之納稅義務人，丁○○○現以每月租金
    4,000 元出租予庚○○占有使用，系爭建物占用系爭土地之
    面積為73.38 平方公尺；另占用同段681- 5地號土地3.62平
    方公尺。有稅籍證明單、遺產稅逾核課期間案件同意移轉證
    明書、房屋租賃契約書及土地複丈成果圖（見本院卷(二)第47
    、48頁、第56、57頁、第85頁）在卷可憑。
  (三)潘好約自50幾年起，與高寶堂同居於系爭建物，至82年7 月
    21日過世止。
四、本件兩造爭執事項為：(一)原告是否擁有系爭建物所有權？被
    告有無取得系爭建物及土地之使用權源？(二)若丁○○○應返
    還相當租金之利益時，其金額以若干為適當？茲就上開爭點
    分別論述如下：
  (一)原告是否擁有系爭建物所有權？被告有無取得系爭建物及土
    地之使用權源？
    按所有人對於無權占有或侵奪其所有物者，得請求返還之。
    對於妨害其所有權者，得請求除去之。有妨害其所有權之虞
    者，得請求防止之，民法第767 條定有明文。復按當事人主
    張有利於己之事實者，就其事實有舉證之責任。但法律別有
    規定，或依其情形顯失公平者，不在此限，為民事訴訟法第
    277 條所明定。原告主張：系爭建物係高寶堂興建，故屬高
    寶堂遺產之一部份，伊自得繼承之，爰本於系爭建物共有人
    之地位，請求被告遷讓返還系爭建物云云。惟此為丁○○○
    否認，並以前揭情詞置辯，且提出高雄縣政府房屋稅籍證明
    書及財政部國稅局遺產稅核課期間案件同意移轉證明書（見
    本院卷(二)第56至57頁）為憑。經查，參諸高雄縣政府房屋稅
    籍證明書記載以觀，系爭建物之房屋稅納稅義務人確為丁○○○無訛，已徵丁○○○辯稱：系爭建物係潘好出資興建，
    再由丁○○○繼承等語，尚非無據。又參酌潘好約自50幾年
    起至82年7 月21日過世止，均居住在系爭建物之事實，益徵
    潘好及丁○○○業已使用系爭建物多年，丁○○○辯以：伊
    為系爭建物之事實上處分權人，並非無權占用等語，亦非全
    然無據。次查，原告迄未能提出證據證明系爭建物為高寶堂
    興建，則依首揭規定，原告主張：系爭建物係高寶堂興建，
    由伊繼承取得系爭建物之共有權云云，自難遽採。此外，證
    人甲○○固於本院準備程序中到庭證稱：系爭建物為高寶堂
    及潘好共同出資興建，伊有見到潘好拿錢給高寶堂，表示要
    蓋房子，供經營麵攤使用（見本院卷(二)第95頁）等詞，惟系
    爭建物竣工之時，甲○○僅國小三年級，且不清楚高寶堂及
    潘好興建系爭建物之資金來源等情，亦為甲○○所自承。而
    按甲○○於系爭建物完工之時年紀尚小，衡情，對於事理之
    理解能力尚屬有限，是否得清楚區別何人出資系爭建物？實
    堪存疑，自難僅憑其證詞為原告有利之認定。是依上開規定
    ，原告既無法證明其為系爭建物之共有人，則原告本於民法
    第767 條及第821 條請求被告遷讓房屋，即屬無據。至「被
    告有無取得系爭建物及土地之使用權源」之爭點，因原告無
    法舉證證明其就系爭建物有何可資主張之權利，自無進一步
    論究被告有無取得系爭建物使用權源之必要；又被告有無取
    得系爭土地之使用權源，則與本件原告請求遷讓房屋之主張
    無涉，亦無再予審認之必要，附此敘明。
  (二)若丁○○○應返還相當租金之利益時，其金額以若干為適當
    ？
    原告既無法舉證證明其就系爭建物有可資主張之權利，則系
    爭建物縱為被告占有使用，亦難認原告因此受有無法使用收
    益之損害，是原告另本於不當得利請求丁○○○給付相當租
    金之損失云云，自非可採。
五、綜上所述，原告依民法第767 條、第821 條及第179 條之規
    定，請求被告遷讓返還系爭建物，並請求丁○○○給付6 萬
    元，及自起訴狀繕本送達翌日起至清償日止，按週年利率5
    ％計算之利息，暨自97年7 月1 日起至將系爭建物返還原告
    及全體共有人止，按月再給付原告1,000 元等情，均無理由
    ，應予駁回。又原告之訴既經駁回，其假執行之聲請亦失所
    附麗，應併予駁回。
六、本件判決之基礎已臻明確，兩造其餘之攻擊防禦方法及舉證
    ，核與判決無影響，毋庸一一論列，併此敘明。
七、據上論結，本件原告之訴為無理由，依民事訴訟法第78條，
    判決如主文。
中    華    民    國    98    年    7     月    30    日
            民事第五庭審判長  法  官  李昭彥
                              法  官  賴文姍
                              法  官  鄭凱文
正本係照原本作成。
如不服本判決，應於送達後20日內，向本院提出上訴狀並表明上
訴理由，如於本判決宣示後送達前提起上訴者，應於判決送達後
10日內補提上訴理由書（須附繕本）。
中    華    民    國    98    年    7     月    30    日
                              書記官  張家瑜


司法院資訊處製作；財團法人民間司法改革基金會備份。
